臺灣高等法院臺中分院刑事裁定　　　　100年度交抗字第935號
抗　告　人
即受處分人　高振益
上列抗告人因違反道路交通管理處罰條例案件，不服臺灣臺中地
方法院中華民國一００年九月二十二日一００年度交聲字第二三
０六號裁定，提起抗告，本院裁定如下：
    主  文
抗告駁回。
    理  由
一、抗告意旨如附件一抗告狀影本內容所載。
二、原裁定意旨如附件二裁定書內容所載。
三、按行政罰法第二十六條第二項僅明文列舉得再為行政裁罰之
    事由有不起訴處分、無罪、免訴、不受理、不付審理裁判確
    定之五種類型，且無概括條款規定其他得與上述五種刑事裁
    判等量齊觀之類型，本於文義解釋，基於明示其一排斥其他
    、例外規定從嚴解釋之法理，不應擴張解釋包含緩起訴處分
    確定之類型。又依據緩起訴處分制度之本質，為介於起訴及
    微罪職權不起訴間之緩衝制度設計，其具體效力依刑事訴訟
    法第二百六十條規定，於緩起訴處分期間屆滿未經撤銷者，
    非有同條第一款或第二款情形之一，不得對於同一案件再行
    起訴，即學理上所稱實質確定力，足見在緩起訴期間內，尚
    無實質確定力可言（最高法院九十四年臺非字第二一五號、
    九十五年臺非字第二八四號判決意旨參照）。故觸犯刑事法
    律之犯罪行為符合緩起訴要件者，雖經檢察官為緩起訴處分
    而暫緩起訴，然仍係認被告有犯罪嫌疑，始予暫緩起訴，並
    得課被告予一定之負擔或指示，此與不起訴處分係因犯罪嫌
    疑不足或其他原因，不得附條件或負擔，仍顯有不同。是緩
    起訴處分與不起訴處分之性質有異，行政罰法第二十六條第
    二項並未明列緩起訴處分，自不宜擴張解釋。
四、又檢察官依刑事訴訟法第二百五十三條之二第二項規定為緩
    起訴處分，課以被告金錢給付、勞務提供及處遇措施者，受
    處分人係履行檢察官為緩起訴處分命令，此等命令名義上雖
    非刑罰，仍是一種特殊的處遇措施，會產生未經裁判即生終
    局處理案件之實質效果，性質上已係實質的制裁，造成被告
    財產減少、自由及人性尊嚴限制或義務增加等權利生不利的
    影響，故應得其同意，是此類「特殊的處遇措施」性質上當
    屬干預人民自由之處分，實與刑事制裁無異。則受處分人上
    開違反刑事法律禁止規範之犯罪事實既已明確，僅因檢察官
    採取緩起訴處分之替代性刑事處遇手段，未將該案逕予起訴
    或聲請簡易判決處刑，致其後適用之刑事程序有所區別，然
    就受處分人仍負有一定之義務觀察，其如未在上開指定期間
    內確實履行義務，依刑事訴訟法第二百五十三條之三第一項
    第三款之規定，受處分人將遭受撤銷緩起訴處分之不利益；
    反之，倘其確實遵守並履行各項緩起訴條件，除非合於刑事
    訴訟法第二百六十條所定情形之一，否則受處分人即無再就
    同一案件遭受刑事訴追之虞。
五、至於九十四年十二月二十八日修正公布，九十五年七月一日
    施行之道路交通管理處罰條例第三十五條第八項雖規定：「
    前項汽車駕駛人，經裁判確定處以罰金低於本條例第九十二
    條第三項所定最低罰鍰基準規定者，應依本條例裁決繳納不
    足最低罰鍰之部分。」而檢察官為緩起訴處分並命捐款者，
    其捐款解釋上亦屬道路交通管理處罰條例第三十五條第八項
    所規定之罰金，監理機關雖不得再為行政裁罰，惟若駕駛人
    所支付之緩起訴處分金，未達道路交通管理處罰條例所規定
    最低罰鍰基準規定者，依前開規定，仍須繳納不足最低罰鍰
    部分。然該條文適用之前提為「裁判經確定且遭裁判處以罰
    金」，「該罰金數額低於應受裁處之行政罰鍰數額」。若未
    符上開要件，則不得恣意擴張適用而侵害人民之財產權，意
    即無另行裁處相當於差額之罰鍰之餘地，此為對於法條文義
    加以解釋之當然結果。
六、經查：
（一）本件抗告人即受處分人高振益（下稱抗告人）駕駛車號Ｘ
      Ｓ－二九一六號自小客車，於民國九十九年六月二日零時
      四十二分許，在國道六號高速公路東向零公里處，因酒後
      駕車，經測得酒測值為每公升零點八三毫克之違規行為，
      經內政部警政署國道公路警察局第七警察隊快官分隊以公
      警局交字第Ｚ00000000號違反道路交通管理事件
      通知單舉發。原處分機關遂於一百年七月二十八日以中監
      違字第裁六Ｏ－Ｚ00000000號裁決書，依違反道
      路交通管理處罰條例第三十五條第一項第一款規定，裁處
      抗告人罰鍰新臺幣（下同）一萬九千五百元（原罰鍰之行
      政處分為四萬九千五百元，扣抵已繳納緩起訴之處分金三
      萬元），吊扣駕駛執照十二個月，並應參加道路交通安全
      講習，此有前述舉發違反道路交通管理事件通知單、原處
      分機關違反道路交通管理事件裁決書附卷可稽（見原審卷
      第三頁、第四頁），且為抗告人自承而不爭執，是抗告人
      於上開時地，確有酒後駕車之違規行為，應堪認定。又抗
      告人因上開酒後駕車案件，同時經臺灣臺中地方法院檢察
      署檢察官於九十九年六月四日以九十九年度速偵字第二一
      五三號為緩起訴處分確定，緩起訴期間為一年，並命抗告
      人應向該署指定之公益團體、地方自治團體支付三萬元，
      上開緩起訴處分期間業已期滿未經撤銷等情，有有上揭緩
      起訴處分書一份附卷可稽（見原審卷第五頁），是該緩起
      訴處分業已確定，足可認定。
（二）抗告人抗告意旨雖稱：「本件原審法院裁定違反一事不再
      理，且是違憲之裁定，蓋以行政權干預司法權，違背中華
      民國憲法之五權分立原則，如行政權認為應該伸張正義，
      則需提出修法而不是以違憲之方式行使其職權」云云。惟
      所謂依法行政，簡單言之，係指行政機關之行政行為或其
      他一切行政活動，均不得與法律相牴觸。本件係行政機關
      依據道路交通管理處罰條例第三十五條第八項規定：「前
      項汽車駕駛人，經裁判確定處以罰金低於本條例第九十二
      條第三項所定最低罰鍰基準規定者，應依本條例裁決繳納
      不足最低罰鍰之部分。」因而，原處分機關處分抗告人仍
      須補繳不足最低罰鍰之部分即一萬九千五百元，尚無超出
      法規文義之外，無所謂行政權干預司法權之可言，是此部
      分抗告人之抗告並無理由。另抗告人並未對吊扣駕駛執照
      十二個月，並應參加道路交通安全講習之處分等部分提起
      抗告，該部分並非本院抗告程序之審酌範圍，附此敘明。
（三）再本件緩起訴處分之緩起訴期間既已期滿未經撤銷，且抗
      告人所支付之緩起訴處分金三萬元，未達道路交通管理處
      罰條例第九十二條第三項所定最低罰鍰基準四萬九千五百
      元，依同條例第三十五條第八項之規定，抗告人仍須補繳
      不足最低罰鍰之部分即一萬九千五百元。是本件原審法院
      於調查後，認定原處分機關裁處抗告人罰鍰一萬九千五百
      元（即原罰鍰之行政處分為四萬九千五百元，扣抵已繳納
      緩起訴之處分金三萬元），與道路交通管理處罰條例第三
      十五條第八項、行政罰法第二十六條第一項前段、第二項
      等一事不二罰之規定相符，並以裁定駁回其聲明異議，依
      前揭說明，經核於法並無不合，應予維持。至於抗告人於
      抗告狀附有出本院、臺中地院之交通法庭四件裁定為憑，
      資為抗告依據，然該等裁定等內容中之違規事實、原處分
      機關之罰鍰與緩起訴處分之內容（提供義務勞務）與本件
      違規事實、原處分機關之罰鍰及緩起訴處分（罰金）均不
      相同，不具有法學理論及探討上之同一性。蓋以緩起訴命
      被告向指定之公益團體提供義務勞務，並非命給付金錢，
      無比較基準，亦無所謂差額而言，緩起訴處分處以提供義
      務勞務，且緩起訴期間期滿未被撤銷，依臺灣高等法院暨
      所屬法院九十九年法律座談會刑事類提案第三十七號之結
      論，具有刑罰之實質效果，依行政罰法第二十六條其所揭
      示之所謂「一事不二罰」原則，探究其立法目的，無非以
      一行為同時觸犯刑事法律及違反行政法上義務規定時，由
      於刑罰與行政罰同屬不法行為之制裁，而刑罰之懲罰作用
      較強，依刑事法律處罰即足資警惕，實無一事二罰再處行
      政罰（罰鍰）之必要。兩者不得比附援引，抗告人此部分
      之抗告亦無理由，併予敘明。
七、據上論斷，應依道路交通案件處理法第二十六條、刑事訴訟
    法第四百十二條，裁定如主文。
中    華    民    國    100    年   11    月    4     日
            刑事第三庭   審判長法  官  王  增  瑜
                               法  官  唐  光  義
                               法  官  曾  佩  琦
以上正本證明與原本無異。
不得再抗告。
                               書記官  陳  玫  伶
中    華    民    國    100    年   11    月    4     日